【裁判字號】    98,訴,211
【裁判日期】    980709
【裁判案由】    勞保
【裁判全文】
臺北高等行政法院判決
                                  98年度訴字第211號
                              .
原      告  甲○○
被      告  勞工保險局
代  表  人  乙○○總經理）住.
訴訟代理人  丁○○
            丙○○
上列當事人間因勞保事件，原告不服行政院勞工委員會中華民國
97年12月26日勞訴字第0970024433號訴願決定，提起行政訴訟。
本院判決如下：
    主  文
原告之訴駁回。
訴訟費用由原告負擔。
    事實及理由
壹、事實概要：
    緣原告係由台中縣蛋類加工派送業職業工會申報參加勞工保
    險之被保險人，於民國（下同）97年4 月30日退職，申請老
    年給付。經被告審查，以原告係28年2 月26日出生，自54年
    12月19日起斷續加保至97年4 月30日退職之日止，保險年資
    13年又342 日，依勞工保險條例（下稱勞保條例）第59條規
    定，以97年5 月19日第000000000000號核定通知書（下稱原
    處分）核定所請老年給付按其退職當月起前3 年之平均月投
    保薪資新台幣（下同）19,200元，發給14個月合計268,800
    元。原告不服，向勞工保險監理委員會（下稱監理會）申請
    審議，經該會於97年8 月15日以97保監審字第2035號審定書
    審定申請審議駁回後，提起訴願，亦遭駁回，遂向本院提起
    行政訴訟。
貳、兩造聲明：
一、原告聲明：
(一)訴願決定及原處分不利原告部分均撤銷。
(二)被告應作成核給原告自45年7 月1 日起至54年12月18日止的
    年資之老年給付之行政處分。
二、被告聲明：
    原告之訴駁回。
參、兩造之陳述：
一、原告主張之理由：
(一)原告自45年7 月1 日起任職鹿港地政事務所代理測工加入勞
    工保險成立投保，46年11月轉任該所工友繼續投保至65年5
    月15日，因參加65年地政專業技術人員甄試及格派任彰化地
    政事務所技士，轉任公務人員保險至93年7 月屆齡退休，嗣
    因合夥經營蛋類加工配送業於93年10月18日由台中縣蛋類加
    工派送業職業工會再加入勞工保險至97年4 月30日，因拆夥
    檢具原任職鹿港地政事務所核發之服務證明書，申請併資退
    保核發勞工老年給付。
(二)原告自45年7 月至65年5 月任職鹿港地政事務所（扣除服兵
    役期間）從未離開，自任職起參加勞工保險，確無任職彰化
    地政事務所由該所申報加入勞工保險，被告核定有誤，年資
    計算確有出入。監理會未詳查即予駁回，訴願機關於97年10
    月16日通知原告於97年10月23日上午10點30分到會陳述意見
    ，原告補提鹿港地政事務所97年10月21日鹿地三字第097000
    6632號函證實原告自45年6 月至65年5 月確實於該所服務及
    該所97年10月27日鹿地三字第0970006746號函認定原告自任
    職同時參加勞工保險為據，且發現92年9 月25日發給之台灣
    省勞工保險卡記載有問題，記載「所屬原編制單位名稱鹿港
    地政事務所」及各次增加投保工資欄各次記載情形，其被保
    險單位為彰化地政事務所，生效日期54年12月19日，調整投
    保工資金額。生效日期被認定係變更投保單位，因建立資料
    電腦化儲存作業前係以人工記載方式，故手記之記錄應有錯
    誤，請求訴願會向被告調閱原申報勞保資料及該勞工保險卡
    尚有前續卡。訴願機關未詳查，據被告答辯書所載及與卷附
    之勞工保險老年給付受理編審清單內容相符等，顯然違反事
    實，以記載錯誤卡片為據推定原處分並無違法不當而作決定
    ，訴願決定顯有不當。
(三)勞保條例第6 條第4 款規定，依法不得參加公務人員保險之
    公私立學校教職員或政府機關員工，應以其雇主或所屬團體
    或所屬機構為投保單位，全部參加勞工保險為被保險人。第
    11條規定，符合第6 條規定之勞工，各投保單位應於其勞工
    到職、入會、到訓、離職、退會、結訓之當日，通知保險人
    。第72條規定，投保單位不依本條例之規定辦理保險手續者
    ，按自僱用之日起，至參加保險之日止應負擔之保險費金額
    ，處以2 倍罰鍰。勞工因此所受之損失，並應由投保單位依
    本條例規定之給付標準賠償之。
(四)鹿港地政事務所為地方政府機關，原告自任職該所起同時參
    加勞工保險，該所不敢違背勞保條例第11條及第72條規定。
    原處分及訴願決定只憑單方面之詞，對原告所述意見及證明
    未予採信，未盡調查能事，違反「證據裁判主義」。
二、被告主張之理由：
(一)依98年1 月1 日修正施行前之勞保條例第58條規定，被保險
    人參加保險之年資合計滿1 年，年滿60歲退職者，得請領老
    年給付。同條例第59條規定，被保險人其保險年資合計每滿
    1 年按其平均月投保薪資，發給1 個月老年給付，其保險年
    資合計超過15年者，其超過部分，每滿1 年發給2 個月老年
    給付。但最高以45個月為限，滿半年者以1 年計。
(二)經查彰化縣彰化地政事務所及彰化縣鹿港地政事務所分別於
    54年12月19日及59年3 月14日始參加勞工保險，原告所任職
    彰化縣鹿港地政事務所當時係以彰化縣彰化地政事務所為投
    保單位，該所並於起保之日即54年12月19日申報原告參加勞
    工保險至59年3 月14日退保，嗣於同年月日轉由彰化縣鹿港
    地政事務所再加保至65年5 月15日退保。原告自54年12月19
    日起始參加勞工保險，斷續加保至97年4 月30日退職申請老
    年給付，合計保險年資滿13年又342 日，依前開規定，所請
    老年給付，被告按原告退職當月起前3 年之平均月投保薪資
    19,200元，發給14個月計268,800 元，並無不符。
肆、理由
一、兩造不爭之事實及兩造爭點：
    如事實概要欄所述之事實，業據提出勞工保險老年給付申請
    書、原處分為証，為兩造所不爭執，堪信為真，兩造爭點厥
    為：原告自45年7 月1 日任職鹿港地政事務所起，至54年12
    月18日期間，有無加保？
二、本院之判斷：
（一）本件應適用之法條與法理：
  １、勞保條例第11條規定：「符合第6 條規定之勞工，各投保
      單位應於其所屬勞工到職、入會、到訓、離職、退會、退
      訓之當日，列表通知保險人；其保險效力之開始或停止，
      均自應為通知之當日起算。但投保單位非於勞工到職、入
      會、到訓之當日列表通知保險人者，除依本條例第72 條
      規定處罰外，其保險效力之開始，均自通知之翌日起算。
      」
  ２、勞保條例第19條第2 項規定：「以現金發給之保險給付，
      按被保險人發生保險事故之當月起前6 個月平均月投保薪
      資計算；其以日為給付單位者，以平均月投保薪資除以30
      為日給付額。但老年給付按被保險人退休之當月起前3 年
      之平均月投保薪資計算；參加保險未滿3 年者，按其實際
      投保年資之平均月投保薪資計算。」
  ３、勞保條例第58條第1 項規定：「被保險人合於左列規定之
      一者，得請領老年給付：1 、參加保險之年資合計滿1 年
      ，年滿60歲或女性被保險人年滿55歲退職者。2 、參加保
      險之年資合計滿15年，年滿55歲退職者。3 、在同一投保
      單位參加保險之年資合計滿25年退職者。4 、參加保險之
      年資合計滿25年，年滿50歲退職者。5 、擔任經中央主管
      機關核定具有危險、堅強體力等特殊性質之工作合計滿5
      年，年滿55歲退職者。」
  ４、勞保條例第59條規定：「被保險人依前條第1 項規定請領
      老年給付者，其保險年資合計每滿1 年按其平均月投保薪
      資，發給1 個月老年給付；其保險年資合計超過15年者，
      其超過部分，每滿1 年發給2 個月老年給付。但最高以45
      個月為限，滿半年者以1 年計。」
  ５、勞保條例第61條規定：「被保險人年逾60歲繼續工作者，
      其逾60歲以後之保險年資最多以5 年計，於退職時依第59
      條規定核給老年給付。但合併60歲以前之老年給付，最高
      以50個月為限。」
（二）原告自45年7 月1 日任職鹿港地政事務所起，至54年12月
      18日期間，並未加保：
  １、依卷附原告原始投保資料即「台灣省勞工保險卡」所載略
      以：「姓名：甲○○，被保險單位名稱：彰化縣彰化地政
      事務所（所屬原編制單位名稱：鹿港地政事務所）。職名
      ：工友，月給投保工資金額：900 元，生效日期：54 年
      12月19日，停效日期：59年3 月14日。被保險單位名稱：
      彰化縣鹿港地政事務所。月給投保工資金額：1,380 元，
      生效日期：59年3 月14日，停效日期：65年5 月15日。」
      ，此亦與卷附之勞保老年給付受理編審清單內容相符。
  ２、原告雖主張伊自45年7 月1 日至65年5 月均任職鹿港地政
      事務所，公家機關不可能違規不替員工加保，伊自45年7
      月1 日至54年12月18日亦不可能未加保，應係電腦化儲存
      作業前人工記載方式有誤，且伊任職時若未加保，被告亦
      應主動查知，被告未立即予以處罰，即有過失，不能因此
      短計勞保年資云云。
  ３、惟查：勞保之加保係採通知主義，即投保單位應於其所屬
      勞工到職當日，列表通知保險人（即加保），若投保單位
      非於勞工到職之當日列表通知保險人者，其保險效力之開
      始，自通知之翌日起算（勞保條例第11條規定參照）。可
      知若原告任職單位即鹿港地政事務所於原告到職當日未列
      表通知保險人，被告亦無從得知原告於何時到職。勞保條
      例第72條因而規定，投保單位不依本條例之規定辦理保險
      手續者，勞工因此所受之損失，應由投保單位依本條例規
      定之給付標準賠償。蓋被告對未依規定替員工加保之投保
      單位，固有裁罰之權，但通常是因為員工或他人之舉發，
      被告事後方才得知，否則被告亦無從知悉投保單位是否違
      規未替員工加保，法律因此規定勞工因此所受之損失，由
      投保單位負賠償責任，原告主張「被告未立即予以處罰，
      即有過失，不能短計勞保年資」云云，尚不足採。
  ４、按「當事人主張事實須負舉證責任，倘其所提出之證據不
      足為主張事實之證明，自不能認其主張之事實為真實」，
      行政法院（現改制為最高行政法院）36年判字第16號判例
      著有明文，本件依內政部(54)７31臺內勞字第18032 號函
      示「一、本部前經依據勞工保險條例第10條及其施行細則
      第17條規定擬就『各業勞動職工參加勞工保險約定書準則
      』一種，經呈奉行政院54年7 月2 日臺54內字第4669號令
      核定併函達貴府各在案。二、本部爰於7 月10日約請有關
      單位就實施問題詳加研討，決定本案『中央各單位工友、
      司機、技工定於54年9 月1 日起開始辦理投保工作』等7
      項要點‧‧。」，各業勞動職工參加勞工保險約定書準則
      第四點第二項規定：「政府機關學校僱用之工友、司機、
      技工等不足10人者，得聯合兩個以上之單位，以其上一級
      主管機關之名義辦理單位投保手續」（以上均見台灣政府
      公報54年秋字第64期，附本院卷第81頁），原告任職彰化
      縣鹿港地政事務時，是否因此才未於任職當日(45 年7 月
      1 日) 加保，而於54年12月19日才由上一級之彰化縣彰化
      地政事務所替原告以工友之身分加保？固無從得知，但若
      54 年12 月19日之前，鹿港地政事務所確有替原告加保，
      必須有「通知被告加保」之資料可憑，此加保資料之提出
      並非由被告負舉証責任，然彰化縣鹿港地政事務所出具之
      證明書所載略以：「說明2 ：台端所詢事項因年代久遠，
      『難以取得明確證明文件』，惟當時勞保業務已開辦多年
      ，應可判斷台端為自任職同時參加勞保。」，其未能檢附
      相關具體事證，自難做為原告自任職時起已經加保之証明
      ，原告主張應係被告電腦化儲存作業前人工記載方式有誤
      云云，亦無任何証據以實其說，尚不足採。
（三）從而，原處分以原告係28年2 月26日出生，自54年12月19
      日起斷續加保至97年4 月30日退職之日止，保險年資13年
      又342 日，核定所請老年給付按其退職當月起前3 年之平
      均月投保薪資計19,200元，發給14個月，合計268,800 元
      ，並無違誤，爭議審定及訴願決定遞予維持，亦屬正確。
      原告訴請撤銷對其不利之部分，並請求再核給自45年7 月
      1 日起至54年12月18日止的年資之老年給付之行政處分，
      為無理由，應予駁回。
三、兩造其餘攻擊防禦方法均與本件判決結果不生影響，故不逐
    一論述，併此敘明。
據上論結，本件原告之訴為無理由，爰依行政訴訟法第98條第1
項前段，判決如主文。
中    華    民    國    98    年    7     月    9     日
                    臺北高等行政法院第三庭
                              審判長法  官  楊莉莉
                                    法  官  林惠瑜
                                    法  官  畢乃俊
上為正本係照原本作成。
如不服本判決，應於送達後20日內，向本院提出上訴狀並表明上
訴理由，如於本判決宣示後送達前提起上訴者，應於判決送達後
20日內補提上訴理由書（須按他造人數附繕本）。
中    華    民    國    98    年    7     月    9    日
                                    書記官  簡信滇


司法院資訊處製作；財團法人民間司法改革基金會備份。
